【裁判字號】    97,非抗,111
【裁判日期】    980202
【裁判案由】    拍賣抵押物
【裁判全文】
臺灣高等法院民事裁定                 97年度非抗字第111號
再  抗告人  丙○○
            乙○○
            戊○○
            甲○○
            丁○○
共同代理人  楊嘉中律師
上列再抗告人因與相對人己○○間拍賣抵押物事件，對於中華民
國97年10月21日臺灣臺北地方法院97年度抗字第643號裁定，提
起再抗告，本院裁定如下：
    主  文
再抗告駁回。
再抗告程序費用由再抗告人負擔。
    理  由
一、按對於非訟事件抗告法院之裁定再為抗告，僅得以其適用法
    規顯有錯誤為理由，並經原法院之許可者為限；前項許可，
    以原裁定所涉及之法律見解具有原則上重要性者為限；民事
    訴訟法第436條之3第3項、第4項及第436條之6之規定，於第
    3項之抗告準用之，非訟事件法第45條第3項、第4項、第5項
    分別定有明文。所謂適用法規顯有錯誤，係指原裁定就其取
    捨證據所確定之事實適用法規顯有錯誤而言，不包括認定事
    實不當之情形在內。又所謂有原則上之重要性，係指訴訟事
    件所涉及之法律見解意義重大，而有闡釋之必要而言。倘提
    起再抗告，未具體指出有如何適用法規顯有錯誤之情形，以
    及上開裁定所涉及之法律見解具有原則上重要性，其再抗告
    顯非合法。
二、相對人於原法院聲請意旨略以：第三人神明會觀音佛祖及神
    明會陳章經公以原法院97年度拍字第610號裁定附表所示之
    不動產（下稱系爭抵押物），作為第三人李金寬及洪金星向
    相對人借款之擔保，設定新臺幣（下同）3,000萬元之本金
    最高限額抵押權（下稱系爭抵押權），存續期間自民國（下
    同）91年1月29日起至94年1月28日止，債務清償期依照契約
    約定，並登記在案。惟李金寬及洪金星所簽發本票，均屆期
    提示未獲付款，總數達2,629萬2,500元，迭經催討，發現系
    爭抵押物已移轉登記為再抗告人所有，為此聲請拍賣系爭抵
    押物等情。原法院以97年度拍字第610號裁定准予拍賣系爭
    抵押物，再抗告人提起抗告，經原法院以抗告無理由駁回，
    再抗告人不服，提起本件再抗告。
三、再抗告人之再抗告理由略以：依非訟事件法第16條規定，法
    院就「抵押權之設定登記」為形式審查，但是否有自始無效
    原因，仍應依職權調查，惟神明會財產屬神明會會員全體公
    同共有，非經全體公同共有人同意，不得為私人借貸之抵押
    擔保，本件抵押權之設定明顯非為全體會員之利益，違反大
    會授權紀錄，超越授權範圍，亦違背民法第71條及第828條
    第2項規定，依「形式審查」即自始無效；另相對人所持「
    對本票准許強制執行之裁定」，並非實體法之債權憑證，依
    該本票之簽發日期，均係大會授權前之憑證，且為保護相對
    人之個人利益，依形式審查，相對人自始並無該抵押債權存
    在，應駁回拍賣抵押物之聲請。又原法院92年度重訴字第15
    73號已判決確認相對人、李金寬、洪金星、與神明會陳章經
    公及神明會觀音佛祖間，就系爭抵押物之系爭抵押權設定法
    律關係不存在，及相對人應協同神明會陳章經公及神明會觀
    音佛祖向地政機關辦理塗銷系爭抵押權登記，本院並以96年
    度重上更(一)118號駁回兩造上訴在案。由此可知，系爭抵押
    權有自始無效之原因，且擔保之債權亦自始不存在，原裁定
    駁回再抗告人之抗告，適用法規顯有錯誤，乃求予廢棄原裁
    定云云。
四、按抵押權人於債權已屆清償期而未受清償者，得聲請法院拍
    賣抵押物，就其賣得價金而受清償，民法第873條第1項定有
    明文。又聲請拍賣抵押物，原屬非訟事件，法院所為准許與
    否之裁定，無確定實體法上法律關係存否之性質，於債權及
    抵押權之存否，並無既判力。故祇須其抵押權已經依法登記
    ，且債權已屆清償期而未受清償，法院即應為准許拍賣之裁
    定。而對於此項法律關係有爭執之人，為保護其權利，得提
    起訴訟，以謀解決，不得僅依抗告程序聲明其爭執，並據為
    廢棄准許拍賣抵押物裁定之理由（最高法院94年度臺抗字第
    270號裁定參照）。經查，相對人主張神明會觀音佛祖及神
    明會陳章經公以系爭抵押物設定抵押權予相對人，用以擔保
    李金寬及洪金星對其所負債務，嗣又將系爭抵押物移轉登記
    予再抗告人，惟李金寬及洪金星所簽發本票均屆期提示未獲
    付款，因而聲請拍賣系爭抵押物，業據提出抵押權設定契約
    書暨其他約定事項、他項權利證明書、土地及建物登記謄本
    、本票裁定書等件為證（見第一審卷第4至31頁）。原法院
    並依非訟事件法第74條規定，通知再抗告人於5日內就本件
    拍賣抵押物事件陳述意見，且就相對人所提上開文件證物為
    形式上審查，認為確有上開抵押權登記擔保範圍之債權存在
    ，且債權已屆清償期而未受償，乃裁定准予拍賣系爭抵押物
    ，並無不合。至再抗告人一再辯稱系爭抵押權之設定無效及
    所擔保債權亦不存在云云，核係實體爭執事項，揆諸上開說
    明，自應由再抗告人另循訴訟途徑以資解決，非抗告程序所
    得救濟，原裁定據以駁回再抗告人之抗告，並無違誤；再抗
    告人另稱請求確認系爭抵押權設定之法律關係不存在之民事
    事件已獲勝訴判決，系爭抵押權之設定自始無效云云，因該
    事件尚未判決確定，而與本件拍賣抵押物事件無涉。再抗告
    人復未陳明原裁定所涉及之法律見解有何原則上重要性，依
    據首開說明，再抗告人所提再抗告，自不合法，應予駁回。
五、據上論結，本件抗告為不合法，爰裁定如主文。
中    華    民    國    98    年    2     月    2     日
                  民事第十五庭
                      審判長法  官  林恩山
                            法  官  黃國忠
                            法  官  郭松濤
正本係照原本作成。
不得抗告。
中    華    民    國    98    年    2     月    2     日
                            書記官  方素珍


司法院資訊處製作；財團法人民間司法改革基金會備份。
